---
title: "Determinação de marcadores de aditivação em EHA"
output: html_document
author: "Leonardo Gonçalves"
date: "2025-01-24"
---

# Pacotes utilizados

```{r Carregamento de pacotes, message=FALSE, warning=FALSE}
library(plotly)
library(tidymodels)
## install BiocManager if not installed 
#if (!requireNamespace("BiocManager", quietly = TRUE))    
#install.packages("BiocManager")
## then install mixOmics
#BiocManager::install("mixOmics")
library(mixOmics)
```
# Carregando a base de dados
## Carregando base de dados para EHA/EHC

```{r Carregamento base de dados}
df <- read.csv('data2_areaR.csv',header = T, sep = ";",dec = ".")
rownames(df)= df[,1]                          
data <- df[,4:64]
categoria <- df$categoria
amostras <- df$amostra
bandeira <- df$bandeira
```


# Análise exploratória dos dados

## PCA
```{r PCA QC}
prin_comp <- prcomp(data, center = T, scale. = T)
components <- prin_comp[["x"]]
components <- data.frame(components, categoria, amostras)

#plotPCA
font.config <- list(
  family = "sans serif",
  size = 12,
  color = 'black')

fig <- plot_ly(components, 
        x = ~PC1, 
        y = ~PC2, 
        color = ~categoria, 
        colors = c('#BF382A', '#0C4B8E'), 
        type = 'scatter', 
        mode = 'markers',
        text = ~amostras,
        size = 3)|> 
  layout(xaxis = list(title = "PC1 29.2%"), 
         yaxis = list(title = "PC2 17.8%"),
         title = "",
         font = font.config)
fig 

orca(fig, file="PCA.png", scale = 3)
#orca(fig, file="PCA.svg")
```

```{r PCA 3d}

tot_explained_variance_ratio <- summary(prin_comp)[["importance"]]
tot_explained_variance_ratio
tit = 'PCA 3d'

fig1_3d <-plot_ly(components, 
        x = ~PC1,
        y = ~PC2,
        z = ~PC3,
        color = ~categoria,
        colors = c('#BF382A', '#0C4B8E'),
         text = ~amostras,
        type = "scatter3d",
        mode = "markers",
        size = 3) |> 
  layout(scene = list(xaxis = list(title = "PC1 29,2%"), 
                        yaxis = list(title = "PC2 17,8%"),
                         zaxis = list(title= "PC3 13,2%")),
            title = "PCA")
fig1_3d

# orca(fig1_3d, file="PCA3d.svg")

```

```{r PCA EHA Labels}
fig2 <- plot_ly(components, 
        x = ~PC1, 
        y = ~PC2, 
        color = ~bandeira, 
        colors = c('orange','black','#BF382A','green4','#0C4B8E'), 
        type = 'scatter', 
        mode = 'markers',
        text = ~amostras,
        size = 3)|> 
  layout(xaxis = list(title = "PC1 29.2%"), 
         yaxis = list(title = "PC2 17.8%"),
         title = "",
         font = font.config)
fig2 

#orca(fig2, file="PCA_band.png", scale = 3)

```

```{r PCA 3d EHA Labels}
plot_ly(components, 
        x = ~PC1,
        y = ~PC2,
        z = ~PC3,
        color = ~bandeira,
        colors = c('orange','black','#BF382A','green4','#0C4B8E'),
         text = ~amostras,
        type = "scatter3d",
        mode = "markers")%>%
  layout(scene = list(xaxis = list(title = "PC1 29,2%"), 
                        yaxis = list(title = "PC2 17,8%"),
                         zaxis = list(title= "PC3 13,2%")),
            title = "PCA Bandeira")

```

# PLS-DA

## PLS-DA
Aqui, foi calculado uma PLS-DA levando em consideração a categoria para identificar qual são os marcadores importantes que distinguem cada marca.
```{r PLS-DA}
X <- data
Y <- categoria

#Calculando a PLS-DA
result.plsda <- plsda(X, Y, scale = TRUE, ncomp = 5)

# CV
set.seed(123)
vald_plsda <- perf(result.plsda, validation = "Mfold", folds = 5, progressBar = F, auc = T, nrepeat = 100)
plot(vald_plsda, col = color.mixo(1:3), sd = T,legend.position="horizontal")

# https://rdrr.io/cran/mixOmics/man/plot.perf.html para ajudar no plot

# Escolhendo a melhor VL para a discriminação dos grupos
vald_plsda$choice.ncomp

# AUC
vald_plsda$auc$comp4

# Plots
plsda_varcomps <- result.plsda$variates$X[,1:3]

datapls <- data.frame(plsda_varcomps,categoria)
cores <- c('#BF382A', '#0C4B8E')

# Plot interativo 2d
plot_ly(data = datapls,
        x = ~ comp1,
        y = ~ comp2,
        colors = cores,
        type = "scatter",
        mode = "markers",
        color = ~ categoria,
        size = 1)%>%
   layout(xaxis = list(title = "Componente 1"), 
         yaxis = list(title = "Componente 2"),
         title = "PLS-DA")

# 3d
plot_ly(data = datapls,
        x = ~ comp1,
        y = ~ comp2,
        z = ~ comp3,
        colors = cores,
        type = "scatter3d",
        mode = "markers",
        color = ~ categoria) %>%
  layout(scene = list(xaxis = list(title = "Componente 1"), 
                        yaxis = list(title = "Componente 2"),
                         zaxis = list(title= "Componente 3")),
            title = "PLS-DA 3d",
         font = font.config)

# Calculo VIPScores PLS-DA
vipscores <- vip(result.plsda) #calculo dos VIPScores da plsda 
vipscores.df <- data.frame(vipscores,colnames(X)) #df juntando vipscores + nome das variáveis
vip_cutoff = 1.1 #parâmetro

# Calculo dos VIPScores mais importantes para quarta componente
vipscores4comp <- vipscores.df[which(vipscores.df[,4] >= vip_cutoff),c(4,6)] #esse comando seleciona com o which quais variáveis são maiores que o parâmetro '=>vip_cutoff = 1'. o 'c(1,4) significa, o 1 a primeira componentes e o 4 a coluna com o nome da variável. Foi escolhido a 4 comp no comando 'vald_plsda$choice.ncomp'.

# Lista de Variáveis mais importantes
vipscores4comp
```
A PLS-DA apresentou acurácia de 0,96857 com desvio padrão de 0,00369 na quarta variável latente. Excelente modelo para predição de EHA/EHC. 

Foram selecionados na 4 componente, 27 variáveis com o VIPScore >= 1.

## PLS-DA sem o grupo Shell
```{r PLS-DA sem o grupo Shell}

#Retirando o grupo shell da base de dados
df2 <- df[df$bandeira!='EHA-S',]
X2 <- df2[,4:64]
categoria2 <- df2$categoria
Y2 <- categoria2

#PLS-DA sem shell categoria
result.plsda2 <- plsda(X2, Y2, scale = TRUE, ncomp=5)

# CV
set.seed(1234)
vald_plsda2 <- perf(result.plsda2, validation = "Mfold", folds = 5, progressBar = F, auc = T, nrepeat = 100)
plot(vald_plsda2, col = color.mixo(1:3), sd = T,legend.position="horizontal")

#Selecionando a VL mais importante
vald_plsda2$choice.ncomp

#AUC da 3 comp
vald_plsda$auc$comp3

#Plot 3d da PLS-DA Sem shell
plsda2_varcomps <- result.plsda2$variates$X[,1:3]
datapls2 <- data.frame(plsda2_varcomps,categoria2)
plot_ly(data = datapls2,
        x = ~ comp1,
        y = ~ comp2,
        z = ~ comp3,
        colors = cores,
        type = "scatter3d",
        mode = "markers",
        color = ~categoria2) %>%
  layout(scene = list(xaxis = list(title = "Componente 1"), 
                        yaxis = list(title = "Componente 2"),
                         zaxis = list(title= "Componente 3")),
            title = "PLS-DA 3d",
         font = font.config)


#Calculo VIPScores PLS-DA sem Shell
vipscores2 <- vip(result.plsda2) #calculo dos VIPScores da plsda 
vipscores.df2 <- data.frame(vipscores2,colnames(X2)) #df juntando vipscores + nome das variáveis
vip_cutoff2 = 1.1

#Calculo dos VIPScores mais importantes para primeira componente
vipscores3comp <- vipscores.df2[which(vipscores.df2[,3] >= vip_cutoff2),c(3,6)] 
#Esse comando seleciona com o which quais variáveis são maiores que o parâmetro '=>vip_cutoff = 1'. o 'c(1,4) significa, o 1 a primeira componentes e o 4 a coluna com o nome da variável. 

vipscores3comp

```
Foi escolhida a terceira componente para a PLS-DA EHA/EHC sem o grupo Shell e 11 compostos foram selecionados com VIPScores >1.1 para essa componente. 

# Determinação dos Marcadores por origem da aditivação

## Marcadores selecionados - PLS-DA sem o grupo shell
```{r heatmap PLS-DA sem o grupo shell}
# heatmap com melhor as variáveis da PLS-DA sem o grupo Shell
df.heatmap <- df2[,vipscores3comp$colnames.X2.]
df.heatmap_scaled <- scale(df.heatmap,center = TRUE, scale = TRUE) 
bandeira2 <- df2$bandeira
df.heatmap.cat <- data.frame(bandeira2,df.heatmap_scaled)

variables <- colnames(df.heatmap) 
values <- as.matrix(df.heatmap.cat[,2:12])

# cores
vals <- unique(scales::rescale(c(volcano)))
o <- order(vals, decreasing = FALSE)
cols <- scales::col_numeric("reds", domain = NULL)(vals)
colz <- setNames(data.frame(vals[o], cols[o]), NULL)

# heatmap bandeira
fig3 <- plot_ly(x=variables,y=bandeira2, z = values, type = "heatmap",colorscale = colz) |> layout(font=font.config)
fig3
```

## Marcadores selecionados - PLS-DA
```{r heatmap PLS-DA}
# heatmap com melhor as variáveis da PLS-DA com o grupo Shell
df2.heatmap <- df[,vipscores4comp$colnames.X.]
df2.heatmap_scaled <- scale(df2.heatmap,center = TRUE, scale = TRUE) 
df2.heatmap.cat <- data.frame(bandeira,df2.heatmap_scaled)

variables2 <- colnames(df2.heatmap) 
values2 <- as.matrix(df2.heatmap.cat[,2:19])

# cores
vals <- unique(scales::rescale(c(volcano)))
o <- order(vals, decreasing = FALSE)
cols <- scales::col_numeric("reds", domain = NULL)(vals)
colz <- setNames(data.frame(vals[o], cols[o]), NULL)

# heatmap bandeira
fig5 <- plot_ly(x=variables2,
                y=bandeira, 
                z = values2, 
                type = "heatmap",
                colorscale = colz) |> layout(font=font.config)
fig5
#orca(fig4, file="heatmap.png", scale = 3)
```

## Teste de performance dos marcadores selecionados

# Teste com 3 marcadores x25,x29,x59
```{r}

df.marcadores <- data.frame(categoria,df[,c(28,32,61)])
# Supondo que df.marcadores já foi criado conforme seu código
df.marcadores$categoria <- ifelse(df.marcadores$categoria == "EHA", 1, 
                                  ifelse(df.marcadores$categoria == "EHC", -1, df.marcadores$categoria))
# Transformando a coluna 'categoria' de volta para numérico
df.marcadores$categoria <- as.numeric(as.character(df.marcadores$categoria))

# Verificando a transformação
str(df.marcadores$categoria)

#Regressão
lm_model <- linear_reg() %>%
  set_engine('lm') %>% 
  set_mode('regression') %>%
  fit(categoria ~ VOC25 * VOC29 * VOC59, data = df.marcadores)
summary(lm_model)

#Predição
df_predict <- lm_model %>% predict(df)
rownames(df_predict) <- rownames(df) 
df_predict
summary(lm_model)

#Plot
fig6 <- plot_ly(df, y = ~ lm_model$fit$fitted.values, x = ~categoria,
        colors = categoria,
        type = 'scatter', 
        alpha = 0.2, 
        mode = 'markers', 
        name = 'Tips',
        text = rownames(df_predict)) %>%
  layout(xaxis = list(title = "Categoria"), 
         yaxis = list(title = "Valor Predito"),
         title = "")

# Cálculo da acurácia
# Sendo, o positivo a aditivação:
# VP <- Qtd de EHA dado como EHA (qtd EHA > 0)
# VN <- Qtd de EHC dado como EHC (qtd EHC < 0)
# FP <- Qtd de EHC dado como EHA (qtd EHC > 0)
# FN <- Qtd de EHA dado como EHC (qtd EHA < 0)
df_predict1 <- data.frame(df_predict$.pred,rownames(df_predict), categoria)
VP <- df_predict1[which(df_predict1$df_predict..pred>0 & df_predict1$categoria=="EHA"),]
nrow(VP)
VN <- df_predict1[which(df_predict1$df_predict..pred<0 & df_predict1$categoria=="EHC"),]
nrow(VN)
FP <- df_predict1[which(df_predict1$df_predict..pred>0 & df_predict1$categoria=="EHC"),]
nrow(FP)
FN <- df_predict1[which(df_predict1$df_predict..pred<0 & df_predict1$categoria=="EHA"),]
nrow(FN)

AUC = 100*(nrow(VP)+nrow(VN))/(nrow(VP)+nrow(VN)+nrow(FP)+nrow(FN))
AUC

ESP=100*(nrow(VN)/((nrow(VN)+nrow(FP))))
ESP

SENS=100*(nrow(VP)/((nrow(VP)+nrow(FN))))
SENS

#orca(fig6, file="fitted_values.png", scale = 3)

```
Das 8 amostras EHA que não foram classificadas corretamente, 4 eram de bandeira branca. Para testar vou adicionar um marcador para as "outras bandeiras"

# Teste com 4 marcadores x25,x29,x59,x34
```{r}

df.marcadores2 <- data.frame(categoria,df[,c(28,32,61,37)])
df.marcadores2$categoria <- ifelse(df.marcadores2$categoria == "EHA", 1, 
                                  ifelse(df.marcadores2$categoria == "EHC", -1, df.marcadores2$categoria))

# Transformando a coluna 'categoria' de volta para numérico
df.marcadores2$categoria <- as.numeric(as.character(df.marcadores2$categoria))

# Verificando a transformação
str(df.marcadores2$categoria)

#Regressão
lm_model2 <- linear_reg() %>%
  set_engine('lm') %>% 
  set_mode('regression') %>%
  fit(categoria ~ VOC25 * VOC29 * VOC59 * VOC34, data = df.marcadores2)
summary(lm_model2)

#Predição
df_predict2 <- lm_model2 %>% predict(df)
rownames(df_predict2) <- rownames(df) 
df_predict2
summary(lm_model2)

#Plot
plot_ly(df, y = ~ lm_model2$fit$fitted.values, x = ~categoria,
        colors = categoria,
        type = 'scatter', 
        alpha = 0.2, 
        mode = 'markers', 
        name = 'Tips',
        text = rownames(df_predict2)) %>%
  layout(xaxis = list(title = "Categoria"), 
         yaxis = list(title = "Valor Predito"),
         title = "PLS-DA")

# Cálculo da acurácia
# Sendo, o positivo a aditivação:
# VP <- Qtd de EHA dado como EHA (qtd EHA > 0)
# VN <- Qtd de EHC dado como EHC (qtd EHC < 0)
# FP <- Qtd de EHC dado como EHA (qtd EHC > 0)
# FN <- Qtd de EHA dado como EHC (qtd EHA < 0)
df_predict2_1 <- data.frame(df_predict2$.pred,rownames(df_predict2), categoria)
VP2 <- df_predict2_1[which(df_predict2_1$df_predict2..pred>0 & df_predict2_1$categoria=="EHA"),]
nrow(VP)
VN2 <- df_predict1[which(df_predict2_1$df_predict2..pred<0 & df_predict2_1$categoria=="EHC"),]
nrow(VN)
FP2 <- df_predict1[which(df_predict2_1$df_predict2..pred>0 & df_predict2_1$categoria=="EHC"),]
nrow(FP)
FN2 <- df_predict1[which(df_predict2_1$df_predict2..pred<0 & df_predict2_1$categoria=="EHA"),]
nrow(FN)

AUC2= 100*(nrow(VP2)+nrow(VN2))/(nrow(VP2)+nrow(VN2)+nrow(FP2)+nrow(FN2))
AUC2
```
Acurácia ficou a mesma.

# Teste com 4 marcadores x25,x29,x59,x11
```{r}
df.marcadores3 <- data.frame(categoria,df[,c(28,32,61,14)])
df.marcadores3$categoria <- ifelse(df.marcadores3$categoria == "EHA", 1, 
                                  ifelse(df.marcadores3$categoria == "EHC", -1, df.marcadores3$categoria))

# Transformando a coluna 'categoria' de volta para numérico
df.marcadores3$categoria <- as.numeric(as.character(df.marcadores3$categoria))

# Verificando a transformação
str(df.marcadores3$categoria)

#Regressão
lm_model3 <- linear_reg() %>%
  set_engine('lm') %>% 
  set_mode('regression') %>%
  fit(categoria ~ VOC25 * VOC29 * VOC59 * VOC11, data = df.marcadores3)
summary(lm_model3)

#Predição
df_predict3 <- lm_model3 %>% predict(df)
rownames(df_predict3) <- rownames(df) 
df_predict3
summary(lm_model3)

#Plot
plot_ly(df, y = ~ lm_model3$fit$fitted.values, x = ~categoria,
        colors = categoria,
        type = 'scatter', 
        alpha = 0.2, 
        mode = 'markers', 
        name = 'Tips',
        text = rownames(df_predict3)) %>% 
  layout(xaxis = list(title = "Categoria"), 
         yaxis = list(title = "Valor Predito"),
         title = "PLS-DA") 

# Cálculo da acurácia
# Sendo, o positivo a aditivação:
# VP <- Qtd de EHA dado como EHA (qtd EHA > 0)
# VN <- Qtd de EHC dado como EHC (qtd EHC < 0)
# FP <- Qtd de EHC dado como EHA (qtd EHC > 0)
# FN <- Qtd de EHA dado como EHC (qtd EHA < 0)
df_predict3_1 <- data.frame(df_predict3$.pred,rownames(df_predict3), categoria)
VP3 <- df_predict3_1[which(df_predict3_1$df_predict3..pred>0 & df_predict3_1$categoria=="EHA"),]
nrow(VP3)
VN3 <- df_predict3_1[which(df_predict3_1$df_predict3..pred<0 & df_predict3_1$categoria=="EHC"),]
nrow(VN3)
FP3 <- df_predict3_1[which(df_predict3_1$df_predict3..pred>0 & df_predict3_1$categoria=="EHC"),]
nrow(FP3)
FN3 <- df_predict3_1[which(df_predict3_1$df_predict3..pred<0 & df_predict3_1$categoria=="EHA"),]
nrow(FN3)

AUC3= 100*(nrow(VP3)+nrow(VN3))/(nrow(VP3)+nrow(VN3)+nrow(FP3)+nrow(FN3))
AUC3

```

Foi escolhido o Modelo 1 com três marcadores!


# Determinação dos Marcadores de aditivação por análise combinatória?
```{r}
df2.models <- data.frame(categoria,df2.heatmap)
df2.models$categoria <- ifelse(df2.models$categoria == "EHA", 1, 
                ifelse(df2.models$categoria == "EHC", -1, df2.models$categoria))

# Transformando a coluna 'categoria' de volta para numérico
df2.models$categoria <- as.numeric(as.character(df2.models$categoria))

# Verificando a transformação
str(df2.models$categoria)

variables <- colnames(df2.models)[2:ncol(df2.models)]
formulas <- list()
for (i in seq_along(variables)) {
  tmp <- combn(variables, i)
  tmp <- apply(tmp, 2, paste, collapse="+")
  tmp <- paste0("categoria~", tmp)
  formulas[[i]] <- tmp
}
formulas <- unlist(formulas)
formulas <- sapply(formulas, as.formula)
summary(formulas)
models <- lapply(formulas, lm, data=df2.models)


# Define função para calcular métricas
get_metrics <- function(model) {
  y_true <- model$model$categoria
  y_pred <- predict(model)
  
  r2   <- summary(model)$r.squared
  rmse <- sqrt(mean((y_true - y_pred)^2))
  mae  <- mean(abs(y_true - y_pred))
  
  return(c(R2 = r2, RMSE = rmse, MAE = mae))
}

# Aplica a função a todos os modelos
results <- t(sapply(models, get_metrics))

# Converte para data frame
results_df <- as.data.frame(results)

# Adiciona a fórmula associada a cada modelo
formulas_chr <- sapply(formulas, deparse)
results_df$formula <- formulas_chr

# Reorganiza as colunas
results_df <- results_df[, c("formula", "R2", "RMSE", "MAE")]

# Exibe os 10 modelos com maior R²
head(results_df[order(-results_df$R2), ], 10)

```

